臺灣桃園地方法院民事判決　　　　　　100年度家訴字第261號
原　　　告　李睿芸
兼上一人之
法定代理人　李鎮諱
上2人共同
訴訟代理人　李明璘
被　　　告　龍芃綾
上列當事人間請求給付扶養費等事件，本院於民國100 年12月27
日言詞辯論終結，判決如下：
    主  文
被告應給付原告李鎮諱新台幣肆萬貳仟元及自民國100 年7 月16
日起至清償日止，按年息百分之五計算之利息。
被告應給付原告李睿芸新台幣參萬貳仟肆佰元。
被告應自民國100 年12月28日起至原告李睿芸成年日即民國116
年6 月10日止，按月於每月10日前給付原告李睿芸之扶養費新臺
幣陸仟元；如遲誤一期履行者，其後之期間視為亦已到期。
原告其餘之訴駁回。
訴訟費用由被告負擔五分之二；餘由原告負擔。
本判決第一項及第二項得假執行。
原告其餘假執行之聲請駁回。
    事實及理由
一、原告主張略以：
(一)兩造於民國98年1 月14日簽立離婚協議書，並於同日完成戶
    籍登記，雙方辦完離婚登記後，時至今日，被告對於女兒從
    來不聞不問，也不曾來探視並關心過女兒，被告也無支付任
    何扶養女兒所需之生活費用，因女兒年幼，食衣住行各項開
    銷，均由原告一人負擔，辛苦倍極，為使被告知其為人母之
    責，原告只得提起本件訴訟。
(二)被告應給付原告於98年1 月至100 年6 月止用以扶養女兒李
    睿芸之費用，計新臺幣（下同）265,020 元整與法定遲延利
    息。
  1.依民法第1084條及第1116條之2 等規定，父母對於未成年子
    女有保護教養之權利與義務，且扶養之義務不因結婚經撤銷
    或離婚而受影響。又司法院25期司法業務研討會作有「定監
    護權不影響其扶養義務。未成年子女對父母（包括不任監護
    權之一方）有扶養請求權。父母之一方支付全部扶養費後，
    得依不當得利或無因管理之法律關係請求分擔。父母雙方之
    分擔應由其經濟能力定之」之結論。因此，被告雖與原告協
    議離婚，且未任女兒李睿芸之監護人，然被告仍有扶養未成
    年子女之義務，並應分擔扶養之費用。查李睿芸日常所需各
    項生活教育開銷，在雙方協議離婚後即完全由原告獨自負擔
    ，被告均未給付分文，然被告仍有扶養女兒之義務，是故在
    雙方協議離婚迄起訴時為止，原告為扶養女兒所支出之費用
    中被告應分擔之部分，原告爰依不當得利或無因管理之法律
    關係，請求被告分擔原告先前支付之全部扶養費用。
  2.計算基準：原告與被告協議離婚迄今已二年多，這期間被告
    未曾負擔任何扶養費，女兒李睿芸所有開銷均由原告負擔。
    依行政院主計處九十八年公佈之臺灣地區家庭收支調查桃園
    縣平均每人每月消費支出統計所示，原告李鎮諱爰以該數額
    為計算機準，請求被告返還離婚後至迄起訴前所支付之女兒
    扶養費用。
  98年：17,668元／月
  99年、100 年：17,668元／月（此二年之統計資料尚未公佈
    ，故暫以98年之數值為基準，嗣該年統計資料公佈後再行更
    正訴之聲明）
  參酌上開統計數字可知，自98年1 月協議離婚迄起訴時（以
    98年數值為準），原告用以扶養一名女兒所需費用如下：生
    活費＝17,668元×12月（98年）＋17,668元×12月（99年）
    ＋17,668元×6月（100年）＝530,040元。
  惟原告無從得知被告在雙方離婚後之所得，請鈞院向國稅局
    函查。爰暫以一比一之分擔比例計算之。自協議離婚後迄起
    訴時，參酌前揭統計數字可知，原告用以扶養女兒李睿芸所
    需生活教育費用為530,040元，再依一比一之比例負擔，原
    告應負擔265,050元，被告應分擔265,020元。
  而被告未曾支付任何費用，故其應分擔之部分，原告自得依
    不當得利或無因管理之法律關係向被告請求返還。
(三)自起訴後至女兒李睿芸年滿二十歲為止，被告仍負有扶養義
    務，而必須負擔扶養費：
  1.按「父母對於未成年子女，有保護及教養之權利義務」及「
    扶養之方法，由當事人協議定之；不能協議時，由親屬會議
    定之；但扶養之給付，當事人不能協議時，由法院定之」民
    法第1084條第2項、第1120條定有明文，且「父母對於未成
    年子女之扶養義務，不因離婚而受影響」，亦如前述，故從
    起訴後至女兒李睿芸年滿20歲（即民國116 年6 月10日）為
    止，被告亦負有分擔扶養生活教育費即扶養費用之義務。
  2.計算基準：依行政院主計處統計結果顯示，桃園縣平均每人
    每月消費支出為17,668元（以九十八年之數值為基準），因
    原告爰暫以此數額為計算基準，再由父母雙方按各自經濟能
    力之比例（即原告與被告之比例為一比一），共同負擔扶養
    責任，是被告就扶養一名女兒所應分擔之每月生活費用為8,
    834元（17668×1／2＝8,834元）。
(四)綜上，爰聲明：被告應給付原告李鎮緯新臺幣265,020 元，
    及自本起訴狀繕本送達之翌日起至清償日止，依法定遲延利
    息計算之利息。及自本起訴狀繕本送達翌日起至民國116 年
    6 月止，按月於每月6 日前給付原告李睿芸新臺幣8,834 元
    整，被告如遲誤一期履行者，其後之期間視為亦以到期。原
    告願以現金或同額之可轉讓定期存單供擔保，請准宣告假執
    行等語。
二、被告抗辯略以：我一直都沒工作，但我最近有工作了，我願
    意按月負擔5 千元的扶養費，並聲明請求駁回原告之訴等語
    。
三、按夫妻離婚者，對於未成年子女權利義務之行使或負擔，依
    協定由一方或雙方共同任之；前項協定不利於子女者，法院
    得依主管機關、社會福利機構或其他利害關係人之請求或依
    職權為子女之利益改定之；前三項情形，法院得依請求或依
    職權，為子女之利益酌定權利義務行使負擔之內容及方法；
    法院得依請求或依職權，為未行使或負擔權利義務之一方酌
    定其與未成年子女會面交往之方式及期間；父母對於未成年
    子女之扶養義務，不因結婚經撤銷或離婚而受影響；扶養之
    程度，應按受扶養權利者之需要，與負扶養義務者之經濟能
    力及身份定之；負扶養義務者有數人而其親等同一時，應各
    依其經濟能力，分擔義務。民法第1055條第1 、2 、4 、5
    項、第1116條之2 、第1119條、第1115條第3 項及第1121條
    分別定有明文。查原告與被告於96年1 月20日結婚，婚後育
    有未成年女即原告李睿芸，而原告李鎮諱與被告龍芃綾於98
    年1 月12日經本院以97年度家調字第1822號離婚事件調解後
    ，協議於98年1 月14日離婚，兩造並簽立協議筆錄，約定「
    兩造子女李睿芸之監護權歸相對人（即原告李鎮諱）」，「
    關於子女之扶養費日後聲請人（即被告龍芃綾）有能力時酌
    量負擔」，惟被告自離婚後均未給付未成年女李睿芸之扶養
    費之情，為兩造所未爭執，且有原告提出之離婚協議書影本
    、協議筆錄影本各一件（見卷內原證一、二）可證，並經本
    院職權調閱前揭卷宗核閱無訛，堪信為真實。據此，原告李
    鎮諱與被告龍芃綾就未成年女李睿芸之扶養費分擔部分既有
    前開約定，則其等二人均應受該協議之拘束，合先敘明。
四、有關原告李鎮諱主張依不當得利或無因管理之法律關係請求
    被告給付98年1 月至99年6 月止，計2 年6 月之代墊原告李
    睿芸之扶養費，是否有理由？
(一)按民法第179 條規定：「無法律上之原因而受利益，致他人
    受損害者，應返還其利益。雖有法律上之原因，而其後已不
    存在者，亦同。」，故依不當得利之法則請求返還不當得利
    ，以無法律上之原因而受利益，致他人受有損害為其要件，
    故其得請求返還之範圍，以對方所受之利益為度，非以請求
    人所受損害若干為準（最高法院61年台上字第1695號判例意
    旨參照）。
(二)查本件原告李鎮諱與被告龍芃綾於98年1 月12日就未成年女
    李睿芸之扶養費訂有協議，惟被告於98年1 月14日與原告李
    鎮諱離婚後，迄今均未負擔對於未成年女李睿芸之扶養費用
    之事實，既經認定如前，從而本件原告李鎮諱前揭請求，本
    院首要斟酌者乃被告自98年1 月14日離婚後至100 年6 月原
    告起訴時，是否有能力負擔未成年女之扶養費？而對被告負
    有負擔扶養費之債務？質之被告則以：「（按問如何過生活
    ？）靠娘家。我現在有工作了，去年12月工作到現在，都是
    在浩昇科技公司，每月薪水19,197元，若每月要給付5 千元
    ，我可以負擔。若由我監護，則我不會向原告請求扶養費。
    」等語置辯（參見本院100 年10月12日訊問筆錄），核與本
    院依職權調閱之被告98年、99年度稅務電子閘門財產所得調
    件明細表所示，被告僅於99年有薪資所得「19,197元」之情
    相符，是堪認被告龍芃綾自98年1 月至99年11月間尚無能力
    負擔未成年女李睿芸之扶養費之情為真，則依前揭協議，此
    段時間之扶養費應由原告李鎮諱全數負擔，故被告縱受有未
    分擔未成年女李睿芸養費之利益，亦非無法律上之原因，從
    而本院認雙方既經協議在先，被告自無不當得利可言。
(三)至被告自99年12月間開始工作時至100 年6 月止，其已因有
    工作而有能力酌量負擔未成年子女之扶養費，為被告所自承
    ，則依前揭協議，被告本應酌量負擔未成年女李睿芸之扶養
    費，然其並未給付，而係由原告李鎮諱代為支付扶養費用而
    受有利益，致原告李鎮諱受有損害，就兩造內部分擔而言，
    係無法律上之原因，原告李鎮○○○段時間依不當得利之法
    律關係請求被告給付其未負擔之扶養費部分，自屬有理由，
    惟就被告龍芃綾所應分擔之費用額部分，兩造尚有所爭執，
    本院自需審酌被告龍芃綾之經濟能力命其酌量負擔。次查，
    依原告李鎮諱及被告龍芃綾98、99年度稅務電子閘門財產所
    得調件明細表，查知原告李鎮諱98年度所得為0 元，99年度
    所得為45,300元，名下別無其他財產；而被告龍芃綾98年度
    所得為0 元，99年度所得為19,197元，名下僅有一台1999年
    出產之汽車等情，有原告李鎮諱及被告龍芃綾98、99年度稅
    務電子閘門財產所得調件明細表在卷可參，是本院認本件原
    告李鎮諱主張所育未成年子女之扶養費應依桃園縣縣民98年
    度每人每月之平均消費支出17,668元為計算，顯已逾兩造雙
    方經濟能力所得負擔之範圍，從而參諸兩造之經濟能力，且
    被告現已有工作每月月薪至少19,197元等一切情狀，本院認
    未成年女李睿芸之每月生活費應以12,000元為準，並認由兩
    造各分擔2分之1即被告龍芃綾得酌量負擔新臺幣6,000 元應
    屬合理，從而原告李鎮諱起訴主張被告應負擔之扶養費，於
    99年12月起至100 年6 月止共計7 月，由原告李鎮諱代墊被
    告應分擔之扶養費用為42,000元（6,000 元×7 月＝42,000
    元），及自起訴狀繕本送達翌日即100 年7 月16日起至清償
    日止，按週年利率百分之五計算之利息，於法有據為有理由
    ，從而原告就前開範圍之請求，應予准許。至原告另指依無
    因管理之法律關係請求部分，因原告李鎮諱未提出任何單據
    證明其為被告支出未成年子女何項費用或負擔債務或受有何
    財產損害，則原告依無因管理法律關係請求，亦屬無理由，
    附此敘明。
(四)綜上所述，原告李鎮諱依民法第179 條不當得利之法律關係
    ，請求被告給付原告李鎮諱於42,000元之範圍，及自100 年
    7 月16日起至清償日止，按週年利率百分之五計算之利息，
    為有理由，應予准許，其逾此數額之請求，為無理由，應予
    駁回。
五、有關原告李睿芸請求被告自起訴狀繕本送達翌日起至其成年
    之日止按月給付8,832元之扶養費是否有理由？
(一)按父母對於未成年之子女，有保護及教養之權利義務。又直
    系血親相互間，互負扶養義務。受扶養權利者，以不能維持
    生活而無謀生能力者為限。負扶養義務者有數人，而其親等
    同一時，應各依其經濟能力分擔義務。扶養之程度，應按受
    扶養權利者之需要，與負扶養義務者之經濟能力及身份定之
    ，民法第1084條第2 項、第1114條第1 款、第1117條第1 項
    、第1115條第3 項、第1119條分別定有明文。從而未成年子
    女之父母離婚後，對於未成年子女之扶養費用，固得約定由
    何人負擔，如無約定，或其約定不利於未成年子女時，未成
    年子女非不得以自己名義，請求未任親權之一方給付至子女
    成年時止之扶養費用。查，原告李睿芸為96年6 月10日生，
    尚未成年，自難期其有能力獨自維持生活，是被告龍芃綾仍
    應對原告李睿芸負扶養義務，自無疑義，況被告龍芃綾現已
    有能力依前揭協議酌量負擔扶養費用，亦已如前述，是原告
    李睿芸以自己名義向被告請求給付扶養費，於法有據，惟依
    前列之說明，被告龍芃綾就該扶養費之分擔，應以每月6,00
    0 元為妥適，是原告李睿芸請求被告應自起訴狀繕本送達翌
    日即100 年7 月16日起，至116 年6 月10日其成年日止，按
    月給付其6,000 元部分，此範圍內之扶養費請求權為有理由
    ，應予准許。逾此部分，為無理由，亦應予駁回。
(二)上揭准許部分之給付方法為：
  1.本判決關於原告李睿芸請求給付而經准許之金額部分，係命
    履行扶養義務之判決，於言詞辯論終結日即100 年12月27日
    已屆期之扶養費為3萬2,000元（即自100 年7 月16日起訴狀
    繕本送達翌日起至100 年12月27日言詞辯論終結日止，共5
    月又12日，其計算式為：6000元×5（月）＋6000元×12/30
    月＝32,400元〈元以下，均四捨五入，以下均同〉），為已
    屆期，此部分應為一次給付。
  2.自100 年12月28日起至原告李睿芸成年日即116 年6 月10日
    止之未屆期扶養費部分，應按月於每月10日前為給付，復參
    酌非訟事件法第71條之6 第2 項之規定，併諭知被告按月給
    付原告李睿芸之扶養費如有遲誤一期履行者，其後期間之給
    付視為全部到期。
六、假執行之宣告部分：
(一)本院上揭所命被告應返還（給付）不當得利之部分（按即42
    ,000元），因未逾50萬元，應本於職權依民事訴訟法第389
    條第1 項第5 款規定宣告假執行。
(二)又本院上揭另命被告應為一次給付之扶養費32,400元部分，
    係於訴訟中到期之扶養費，亦應本於職權依民事訴訟法第
    389 條第1 項第2 款規定宣告假執行。
(三)至原告就返還不當得利遭受敗訴判決部分，其假執行之聲請
    已失所附麗，應併駁回之。
七、訴訟費用負擔之依據：民事訴訟法第79條。
中    華    民    國   100    年    12    月    30    日
                  家事法庭   法    官  陳添喜
上列正本係照原本作成。
如對本判決不服，應於本判決送達後20日內向本院提出上訴狀（
須按他造人數提出繕本，並繳納第2 審裁判費），上訴於台灣高
等法院。
如委任律師提起上訴者，應一併繳納上訴審裁判費。
中    華    民    國  100     年    12    月    30    日
                          書記官  劉昆鑫